臺灣高雄地方法院刑事判決　　　　　　　 94年度易字第412號
公　訴　人　臺灣高雄地方法院檢察署檢察官
被　　　告　乙○○　男　25歲.
上列被告因妨害兵役案件，經檢察官聲請簡易判決處刑（93年度
偵緝字第2353號），本院認不得逕以簡易判決處刑，改依通常程
序審理後，判決如下：
    主  文
乙○○無罪。
    理  由
一、聲請簡易判決處刑意旨略以：被告乙○○係後備軍人，原住
    高雄縣仁武鄉○○村○ 鄰○○○○街64之4 號，遷出上開處所
    後，竟無故不依規定申報，致使高雄縣後備司令部所發教育
    召集令，指定應於民國（下同）92年11月12日，前往中興營
    區之精誠2407號教育召集令無法送達本人等語，因認被告乙
    ○○涉犯妨害兵役治罪條例第10條第1 項第3 款之罪嫌。
二、公訴人認被告涉有前揭犯行，係以前揭事實業據被告自白，
    亦有教育召集另、後備軍人行方不明遷出未報移送法辦年籍
    表、證人甲○○證詞為之論據。
三、然訊之被告堅決否認有公訴人所指犯行，辯稱：伊只是不知
    道有召集令，如果知道會去參加，因為當兵兩年都退伍了，
    怎麼會在乎那幾天的召集，
    沒有辦法與伊聯絡，伊並沒有避免召集處理的意圖等語。
四、按犯罪事實應依證據認定之，無證據不得認定犯罪事實。又
    不能證明被告犯罪者，應諭知無罪之判決，刑事訴訟法第
    154 條第1 項及第301 條第1 項分別定有明文。又事實之認
    定，應憑證據，如未能發現相當證據，或證據不足以證明，
    自不能以推測或擬制之方法，為裁判之基礎（最高法院40年
    台上字第86號判例參照。）而所謂證據，係指足以證明被告
    確有犯罪行為之積極證據而言，該項證據須適於為被告犯罪
    之證明者，始得採為斷罪之資料（參照最高法院69年台上字
    第4913號判例）。認定不利於被告之事實，須依積極證據，
    苟積極證據不足為不利於被告事實之認定時，即應為有利於
    被告之認定，更不必有何有利之證據，最高法院亦著有30年
    上字第816 號判例可資參照。
五、經查：
    (一)按妨害兵役治罪條例於91年6 月26日修正後，其中第10
      條第1 項之規定，就本罪加入行為人之主觀要件，即「意
      圖避免召集處理」之犯罪構成要件，亦即，行為人主觀上
      必須「意圖避免召集處理」，且居住處所遷移，無故不依
      規定申報，致使召集令無法送達，始犯前開之罪，倘行為
      人並無避免召集處理之意圖，即不得遽以該罪相繩（請參
      照最高法院92年度台非字第404號判決）。抑且，本次修
      法之所以規定行為人之主觀要件，立法者係考量人民遷移
      使因單純遷移住居所未申報，導致召集令無法送達而未前
      往報到，因此觸犯法律，有犯罪前科，將使人民輕易入罪
      ，故立法者審酌民情，有意將此部份除罪化，而將行為人
      之主觀要件予以明定，是本件仍應由檢察官對於行為人是
      否具有「意圖避免召集處理」之主觀犯意，指出證明之方
      法（臺灣高等法院暨所屬法院93年度法律座談會第15號提
      案審查意見及研討結果均同此意旨），是本件仍應審酌被
      告有無具備意圖避免召集處理之主觀要件，尚不得逕以妨
      害兵役治罪條例第10條第3 項之規定以召集令無法送達即
      認定被告具備該主觀要件。
    (二)依檢察官所提出證人即被告之父甲○○於警詢時證述：有
      收到乙○○精誠2407號教育召集令，但沒有告知乙○○，
      因為乙○○受通緝中，無法聯絡，與乙○○約三年沒有聯
      絡，亦不清楚乙○○可能去向等語（見93偵835 號卷內警
      詢筆錄，依刑事訴訟法第159 條之5 第2 項、第1 項之規
      定，當事人未於言詞辯論終結前聲明異議視為同意作為證
      據。）核與被告乙○○於本院調查及審理時所供稱不知道
      有本案之教育召集令，且當時並未居住在
      與家人聯絡之情相符（見本院94年度簡字第878 號卷內94
      年3 月10日訊問筆錄第2 頁至第4 頁、94年度易字第412
      號卷內94年3 月31日審判筆錄第3 頁至第6 頁），且卷內
      亦無被告曾自白有避免教育召集處理之證據，是單以被告
      未遵守教育召集令之時間、地點集合，又未居住於
      之情，尚難認定被告有避免教育召集處理之意圖，且因被
      告並未收到本案教育召集令，客觀上自無可能於應召期限
      內接受召集，主觀上亦難稱有避免教育召集之意圖可言；
      是本件依公訴人認定被告乙○○上開犯嫌所憑之證據，既
      未達通常一般人均不致有所懷疑，而得以確信其為真實之
      程度，此外，復無其他積極證據足資證明被告有何違反妨
      害兵役治罪條例之犯行，揆諸前開說明，自不得遽為不利
      被告事實之認定，不能證明被告犯罪，應為被告無罪判決
      之諭知。
據上論斷，應依刑事訴訟法第301條第1項，判決如主文。
本案經檢察官丙○○到庭執行職務
中　　華　　民　　國　　94　　年　　4 　　月　　21　　日
                  刑事第十三庭    審判長法　官   何秀燕
                                        法  官   陳月雯
                                        法  官   楊智守
 以上正本證明與原本無異。
如不服判決，應於判決送達後10日內，向本院提出上訴狀。
中　　華　　民　　國　　94　　年　　4 　　月　　21　　日
                                        書記官   王美玲
